【裁判字號】    98,訴,28
【裁判日期】    980324
【裁判案由】    偽造文書等
【裁判全文】
臺灣宜蘭地方法院刑事判決                98年度訴字第28號
公  訴  人  臺灣宜蘭地方法院檢察署檢察官
被      告  甲○○
上列被告因偽造文書等案件，經檢察官提起公訴（96年度偵緝字
第195號），本院判決如下：
    主  文
甲○○犯行使偽造私文書罪，處有期徒刑拾月，減為有期徒刑伍
月，如易科罰金，以銀元參佰元即新台幣玖佰元折算壹日。
    犯  罪  事  實
一、甲○○於民國88年1月5日，在宜蘭縣蘇澳鎮○○里○○路20
    8號住處，自任會首，對外向乙○○等人招攬互助會，計有4
    7會員單位參加。約定該會採內標制，會款新台幣（下同）
    20,000元，互助會期間自88年2月5日起至91年6月5日止，每
    月5日開標，每年6月15日、12月15日加標1次。甲○○竟意
    圖為自己不法之所有，基於詐欺取財及行使偽造準私文書之
    犯意，於89年12月15日即第27會次時，冒用子○○之名義，
    於標單上填載子○○之姓名及7,000元之標息，表示子○○
    願以7,000元之標息標取互助會，而提出行使以參與競標，
    再向活會會員詐稱係子○○得標，向子○○則佯稱其他活會
    會員得標，使活會會員及子○○陷於錯誤，交付該期扣除標
    息後之會款，足以生損害於子○○及其他活會會員，計詐得
    273,000元。
二、案經子○○訴請台灣宜蘭地方法院檢察署檢察官偵查起訴。
    理  由
一、被告甲○○矢口否認上開犯行，辯稱：子○○之夫要伊代為
    標取該次會款，伊即為標取，伊不記得標後是否將會款交付
    子○○云云。經查：
（一）被告召開上開互助會之事實，為被告供承不諱，且有證人
      即互助會員乙○○、丑○○○、辛○○、庚○○、壬○○
      、戊○○、己○○、子○○、丙○○○、丁○○於偵查中
      指述綦詳，復有互助會單2紙可資為證。被告於89年12月1
      5日冒用子○○之名義標取該互助會，有證人子○○於偵
      查中指訴：互助會沒有全部標完，聽說還有11會，被告逃
      匿後，伊聽其他會員稱伊已把會標走了，但事實上伊並沒
      有標下該互助會等語綦詳。復有證人乙○○於偵查中證述
      ：被告有跟伊說子○○有標下該互助會，伊記載於互助會
      單上，直到被告逃匿後，會員互相連絡，子○○才告訴伊
      該互助會她並沒有標等語可參。且觀諸乙○○、子○○所
      提出分別由不同會員記寫之互助會單2紙，確有載明子○○於89年12月15日以標息7,000元得標等情明確。另被告
      所召開之互助會開標方式，係由有意競標者書寫姓名及標
      息於紙上參與競標等情，亦據被告供承不諱，足認被告冒
      用子○○名義競標時有書寫子○○姓名及標息之文字。至
      被告雖辯稱係子○○之夫要伊標下該互助會云云，惟據子
      ○○於偵查中證稱並無此事綦詳，且伊直至被告逃匿前，
      均有交付活會會款予被告等語綦詳。是被告上開辯解，應
      係畏罪卸責之詞，不足採信。
（二）按互助會之死會會員本即有繳交會款之義務，故僅有活會
      會員所繳交之會款，始為被告冒標該次所詐得之款項，至
      於死會會員所繳交之當次會款，則應循民事途徑解決，不
      能認係被告詐欺所得。又本件互助會係採內標制，故每個
      活會會員應繳之會款，應係以20,000扣除該次標息計算。
      據此，被告1次冒標，所詐得之金額應為273,000元【（會
      款20000元-標息7000元）×（47全部會數-26死會數）＝
      273000】。事證明確，被告犯行應堪認定。
二、按刑法於94年2月2日修正公布，並自95年7月1日施行，刑法
    施行法亦於95年6月14日增訂該法第1條之1規定，並同自95
    年7月1日施行。又修正施行之刑法第2條規定，乃係關於新
    舊法比較適用之準據法，其本身無關行為可罰性要件之變更
    ，故上開法律修正施行後，如有涉及比較新舊法之問題，即
    應逕依修正後刑法第2條第1項規定，為「從舊從輕」之比較
    。本件有關新舊法之比較說明如下：
（一）刑法第339條第1項定有罰金刑。而該罰金刑之下限，依修
      正前刑法第33條第5款規定：「主刑之種類如左：五、罰
      金，一元以上。」換算成新台幣為3元，修正後刑法第33
      第5款規定為：「主刑之種類如下：五、罰金，新台幣一
      千元以上，以百元計算之。」是依修正後刑法第33 條第5
      款規定，就罰金刑之下限有所提高，是修正後之規定並未
      較有利於被告，依應適用修正前之規定。
（二）被告行為時，刑法第55條後段規定：「犯一罪而其方法或
      結果之行為犯他罪名者，從一重處斷。」惟該條業已修正
      公布刪除，則犯一罪而其方法或結果之行為犯他罪名者，
      屬於數罪併罰，得定數罪刑合併之刑期以下之刑。此刪除
      雖非犯罪構成要件之變更，但顯已影響被告刑罰之法律效
      果，自屬法律有變更，經比較新、舊法結果，修正後之規
      定並未較有利於被告，仍應適用修正前刑法55條後段之規
      定，論以牽連犯。
（三）被告於行為時之刑法第41條第1項前段規定：「犯最重本
      刑為五年以下有期徒刑以下之刑之罪，而受六個月以下有
      期徒刑或拘役之宣告，因身體、教育、職業、家庭之關係
      或其他正當事由，執行顯有困難者，得以一元以上三元以
      下折算一日，易科罰金。」又被告行為時之易科罰金折算
      標準，修正前罰金罰鍰提高標準條例第2條前段（現已刪
      除）規定，就其原定數額提高為100倍折算1日，則本件被
      告行為時之易科罰金折算標準，最高應以銀元300元折算1
      日，經折算為新臺幣後，以新臺幣900元折算為1日。惟95
      年7月1日修正公布施行之刑法第41條第1項前段則規定：
      「犯最重本刑為五年以下有期徒刑以下之刑之罪，而受六
      個月以下有期徒刑或拘役之宣告者，得以新臺幣一千元、
      二千元或三千元折算一日，易科罰金。」比較修正前後之
      易科罰金折算標準，修正後之規定，並非較有利於被告，
      則仍應依刑法第2條第1項前段，適用修正前刑法第41條第
      1項前段規定，定其折算標準。
三、按民間互助會標會之標單，就其內容所載署押及金額本身言
    ，原無何一定之意思表示，祇因在民間標會之習慣上，足為
    表示其一定用意之證明，而屬刑法第220條第1項所謂以文書
    論之私文書（最高法院87年度台非字第12號判決意旨參照）
    。本件被告冒用合會會員名義偽造標單，並持以行使，而詐
    取他人財物之犯行，核其所為，係犯刑法第216條、第220條
    第1項、第210條之行使偽造準私文書罪及同法第339條第1項
    之詐欺取財罪。被告偽造子○○署押及標單金額，乃偽造準
    私文書之階段行為；偽造標單後進而持以行使參與投標，其
    偽造之低度行為應為行使之高度行為所吸收，均不另論罪。
    被告冒標後，同時向多數其他未得標會員乙○○等人詐取會
    款，係一行為觸犯數個詐欺取財罪名，為想像競合犯，應依
    修正前刑法第55條前段之規定，從一重之詐欺取財罪處斷。
    被告所犯上開刑法第216條、第220條第1項、第210條之行使
    偽造準私文書罪及同法第339條第1項之詐欺取財罪，二罪間
    有方法結果之牽連關係，為牽連犯，應依修正前刑法第55條
    後段之規定，從一重之行使偽造準私文書罪處斷。爰審酌被
    告既有財務周轉之困難，竟不思面對問題解決，反以冒標手
    段彌縫，以詐取互助會會款，事發後避走無蹤，犯罪所得27
    萬元許，以當時幣值而言，對被害人之損害非小，而犯後就
    犯罪事實推諉卸責，態度不佳，且迄今仍未與被害人和解等
    一切情狀，量處有期徒刑拾月。又被告行為後，中華民國九
    十六年罪犯減刑條例於96年7月4日制定公布，於同年月16日
    施行。該條例第2條第1項第3款規定：「犯罪在中華民國九
    十六年四月二十四日以前者，除本條例另有規定外，依下列
    規定減刑：三、有期徒刑、拘役或罰金，減其刑期或金額二
    分之一」，且本件復無同條例第3條所規定不予減刑之情形
    。雖依該條例第5條規定，在本條例施行前，經通緝而未於
    96年12月31日以前自動歸案接受偵查、審判或執行者，不得
    依本條例減刑。惟該條適用之時機，限於「96年7月15日以
    前」經通緝，未於「96年7月16日施行起至96年12月31日以
    前」自動歸案，才不得依本條例減刑。而被告先前因本案屢
    次傳、拘未到，而於上開減刑條例施行前，經台灣宜蘭地方
    法院檢察署以通緝，於96年6月24日為警緝獲，此有通緝書
    及撤銷通緝書各1份附卷可稽。被告既係於「96年6月24日」
    為警緝獲，並非中華民國九十六年罪犯減刑條例第5條所規
    範處理之對象，自不受該第5條之限制，仍可以減刑，應依
    中華民國96年罪犯減刑條例第2條第1項第3款之規定，將原
    宣告之刑期減為二分之一，並依修正前刑法之規定，諭知易
    科罰金之折算標準。至偽造之標單1紙，未據扣案，且時隔
    八年許，復為犯罪證據，應已為被告所丟棄滅失，其上偽造
    之署名亦失所附麗，爰均不予宣告沒收。
四、公訴意旨另以：
（一）被告意圖為自己不法之所有，並基於概括犯意，自組民間
      互助會，使親朋、好友加入互助會而陷於錯誤致交付互助
      會會首錢及互助會活、死會錢，並偽冒會員名義標會，使
      活、死會會員因此陷於錯誤而繳交互助會金，自88年1月5
      日起，在宜蘭縣蘇澳鎮○○里○○路208號住宅，自任會
      首對外招攬乙○○、丑○○○、辛○○、庚○○、壬○○
      、戊○○、己○○、子○○、丙○○○、丁○○、癸○○
      等47人參加其所籌組之互助會，使渠等因此陷於錯誤而交
      付每會20,000元會頭錢給甲○○，共詐得940,000元會頭
      錢，因認被告涉犯刑法第339條第1項詐欺取財罪嫌。
（二）被告復意圖為自己不法之所有，並基於侵占之犯意，於90
      年6月5日上開互助會開標而由己○○得標後，僅交付己○○得標會金約48萬餘元，而將所餘得標會金約34萬元予以
      侵占入己，旋即倒會停標，並逃匿無蹤，因認被告涉犯刑
      法第335條第1項侵占罪嫌。
五、按犯罪事實應依證據認定之，無證據不得認定犯罪事實，刑
    事訴訟法第154條第2項定有明文。次按事實之認定應憑證據
    ，如未能發現相當證據，或證據不足以證明，自不能以推測
    或擬制之方法為裁判之基礎；又認定不利於被告之事實，須
    依積極證據，苟積極證據不足為不利於被告事實之認定時，
    即應為有利於被告之認定，更不必有何有利之證據（最高法
    院40年台上字第86號、30年上字第816號判例參照）。再所
    謂「積極證據足以為不利被告事實之認定」，係指據為訴訟
    上證明之全盤證據資料，在客觀上已達於通常一般人均不致
    於有所懷疑，而得確信被告確曾犯罪之程度，若未達此一程
    度，而有合理懷疑之存在時，即無從為有罪之確信，此觀同
    院76年度台上字第4986號判例意旨自明。
六、公訴人認被告涉犯上開犯行，無非以被告之供述、告訴人乙○○、丑○○○、辛○○、庚○○、壬○○、戊○○、己○○、子○○、丙○○○、丁○○之指證及互助會單影本資為
    論據。訊據被告於本院審理時則堅決否認上開犯行，辯稱：
    伊於召集互助會之初並無詐騙會員之意，因互助會進行中有
    會員倒會後，嗣後繳不出錢始倒會；又伊並無侵占己○○合
    會金之意等語。
七、經核：
（一）按契約當事人間，未依債務本旨履行給付之情形，原因所
      在多有，自難逕以被告債務不履行之狀態，推定其自始即
      有不法所有之意圖而施用詐術。
（二）經查，告訴人乙○○、丑○○○、辛○○、庚○○、壬○○、戊○○、己○○、子○○、丙○○○、丁○○等固於
      偵查中均僅指訴被告召開上開互助會後，於90年6月5日倒
      會之事實，惟除被告冒標子○○之該次會期外，渠等均未
      指稱被告曾施用何等之詐術。次查，本件被告於90年6月5
      日倒會前，除冒標子○○之該次會期外，均於收受會員所
      交付之會款後，即轉交予得標會員，且該互助會自召開起
      ，至被告逃匿之日止，已正常進行二年餘，尚難以被告事
      後於90年6月5日倒會，即推認被告於召集互助會之初始即
      有不法所有之意圖，而有施用詐術之情形。
八、次查，被告固坦承尚未交付部分合會金與己○○之事實，且
    證人己○○於偵查中證稱：「標到的那一次，我是標七千元
    ，但是我標到後我並沒有拿到全部的會款，我是只拿到一半
    ，好像只拿到四十八萬多的樣子」等語明確。惟證人己○○
    亦於偵查中證稱：「當時甲○○是對我說先付我一半，他說
    另外一半他要先挪給他太太的弟弟用。．．．甲○○是在他
    家把會錢交給我的，他交給我四十八萬多時，他太太也有在
    場，不過甲○○在付我四十八萬多的會款時，他有寫一張單
    子給我表明他付了多少錢給我」等語，顯見被告曾向己○○
    言明先交付部分合會金之事實。且依證人己○○上開證述，
    並無對被告言明挪用部分合會金有何反對之意思表示，被告
    亦就已交付之部分合會金立據予己○○以示明確，則被告與
    己○○就尚未交付之合會金，是否已另成立借貸關係，即非
    無疑。從而被告辯稱伊未有侵占之犯意等語，尚非全無可採
    。
九、綜上所述，本院認依公訴人所舉證據，對被告是否涉犯詐欺
    取財及侵占罪之犯行，仍有合理之可疑。依「罪證有疑，利
    於被告」之證據法則，則不得遽為不利被告之認定。此外，
    復查無證據證明被告涉犯公訴人所指之上開犯行。然公訴人
    認上開部分與前揭已論罪科刑部分，均有牽連犯之關係，屬
    裁判上一罪，爰均不另為無罪諭知，併此敘明。
據上論斷，應依刑事訴訟法第299條第1項前段，刑法第216條、
第220條第1項、第210條、第339條第1項，修正前刑法第55條、
第41條第1項前段，修正前罰金罰鍰提高標準條例第2條，現行法
規所定貨幣單位折算新台幣條例第2條，中華民國九十六年罪犯
減刑條例第2條第1項第3款、第7條、第9條判決如主文。
本案經檢察官張立言到庭執行職務
中    華    民    國    98    年    3     月    24    日
                  刑事第二庭   審判長法  官  黃永勝
                                     法  官  鄭貽馨
                                     法  官  謝佩玲
以上正本證明與原本無異。
如不服本判決應於收受送達後十日內向本院提出上訴書狀，並應
敘述具體理由；其未敘述上述理由者，應於上訴期間屆滿後二十
日內向本院補提理由書(均須按他造當事人之人數附繕本)「切勿
逕送上級法院」。
                                     書記官  李玉雲
中    華    民    國    98    年    3     月    24    日
附錄本案論罪科刑法條全文：
中華民國刑法第210條
偽造、變造私文書，足以生損害於公眾或他人者，處5年以下有
期徒刑。
中華民國刑法第216條
行使第210條至第215條之文書者，依偽造、變造文書或登載不實
事項或使登載不實事項之規定處斷。
中華民國刑法第220條第1項
在紙上或物品上之文字、符號、圖畫、照像，依習慣或特約，足
以為表示其用意之證明者，關於本章及本章以外各罪，以文書論
。
中華民國刑法第339條第1項
意圖為自己或第三人不法之所有，以詐術使人將本人或第三人之
物交付者，處5年以下有期徒刑、拘役或科或併科1千元以下罰金
。


司法院資訊處製作；財團法人民間司法改革基金會備份。
